【裁判字號】    97,交聲,412
【裁判日期】    970306
【裁判案由】    聲明異議
【裁判全文】
臺灣高雄地方法院刑事裁定             97年度交聲字第412號
原處分機關  高雄市政府交通局
異  議  人  甲○○
上列異議人即受處分人因違反道路交通管理處罰條例案件，對於
高雄市政府交通局民國97年2 月14日所為之處分（處分案號：高
市交裁字第裁32-B00000000號），聲明異議，本院裁定如下：
    主  文
原處分關於罰鍰新台幣肆萬伍仟元之處分撤銷。
其他異議駁回。
    理  由
一、本件聲明異議意旨略以：原處分機關以異議人即受處分人甲
    ○○於民國95年11月30日21時27分許，飲酒後其呼氣酒精濃
    度超過每公升0.55毫克以上之標準（每公升1.12毫克），仍
    駕駛車牌號碼8582-ME 號自用小客車，行經高雄市○○○路
    與鳳鳴路口，經警舉發違反道路交通管理處罰條例第35條第
    1 項，而填製舉發違反道路交通管理事件通知單，並將異議
    人移送原處分機關，裁處新台幣（下同）4 萬5 千元罰鍰，
    並施以道安講習，惟異議人因上開公共危險犯行，業經台灣
    高雄地方法院檢察署檢察官以96年度偵字第436 號為緩起訴
    處分確定，並已繳納5 萬元之罰鍰，原處分機關對此行為重
    複開罰，顯然違反「一事不兩罰」之原則，為此依法聲明異
    議，請求撤銷原處分等語。
二、按汽車駕駛人，駕駛汽車經測試檢定有酒精濃度超過規定標
    準之情形者，處新臺幣1 萬5,000 元以上6 萬元以下罰鍰，
    並當場移置保管該汽車及吊扣其駕駛執照1 年；因而肇事致
    人受傷者，並吊扣其駕駛執照2 年；致人重傷或死亡者，吊
    銷其駕駛執照，並不得再考領；有第35條第1 項規定之情形
    者，應接受道路交通安全講習，道路交通管理處罰條例第24
    條第1 項第2 款、35條第1 項第1 款固分別定有明文。惟95
    年2 月5 日施行之行政罰法第26條規定：「一行為同時觸犯
    刑事法律及違反行政法上義務規定者，依刑事法律處罰之。
    但其行為應處以其他種類行政罰或得沒入之物而未經法院宣
    告沒收者，亦得裁處之。前項行為如經不起訴處分或為無罪
    、免訴、不受理、不付審理之裁判確定者，得依違反行政法
    上義務規定裁處之。」，該條立法理由明確揭示：「一行為
    同時觸犯刑事法律及違反行政法上義務規定時，由於刑罰與
    行政罰同屬對不法行為之制裁，而刑罰之懲罰作用較強，故
    依刑事法律處罰，即足資警惕時，實無一事二罰再處行政罰
    之必要。且刑事法律處罰，由法院依法定程式為之，較符合
    正當法律程式，應予優先適用。但罰鍰以外之沒入或其他種
    類行政罰，因兼具維護公共秩序之作用，為達行政目的，行
    政機關仍得併予裁處，故為第一項但書規定。二前述行為如
    經檢察官為不起訴處分或法院為無罪、免訴、不受理或不付
    審理（少年事件）之裁判確定，行政罰之裁處即無一事二罰
    之疑慮，故第二項規定此時仍得依違反行政法上義務之規定
    裁處。」亦即一行為同時造成刑罰法律與行政秩序罰規定發
    生競合適用之關係時，基於「一事不二罰」之法理，經由立
    法程式確立應以刑罰優先為原則，避免行為人承受過度且重
    複之處罰其理益明。是以前揭行政罰法中刑事法律處罰優先
    且不再處以行政秩序罰之目的，既係因為行為人已接受刑罰
    而足資警惕，且已發生懲罰之作用，即無使行為人陷於雙重
    處罰之不利益，則關於刑事法律處罰之範圍自應採取實質認
    定，凡刑事實體法或程序法中所規定客觀上剝奪行為人生命
    、自由、財產權利，主觀上亦因制裁之嚴厲性、痛苦性，其
    強度足以造成心理強制而間接達成矯正教化目的之處遇手段
    ，皆應納入其中，而不以形式上符合刑法第32條至第34條所
    定主刑及從刑種類者為限，始與前揭法律規範之意旨相符。
三、經查：
  (一)異議人於97年2 月18日收受本件高市府交裁字第裁32-BO000
    0000號裁決書，並於同年月20日逕向本院提出聲明異議乙節
    ，有高雄市政府交通局交通事件裁決中心送達證書、聲明異
    議狀在卷可稽，而異議人雖未依道路交通案件處理辦法第13
    條之規定向原處分機關提出異議狀後，再由該機關轉送本院
    審理，惟該由原處分機關移送之規定並非強制規定，且異議
    人亦已於法定期間內向最後審理之機關即本院提出聲明異議
    ，故為訴訟經濟計，異議人逕向本院提出聲明異議，程序上
    自應仍屬適法，合先敘明。
  (二)異議人就其於前開期日飲用酒類呼氣酒精濃度超過每公升0.
    55毫克以上，已達不能安全駕駛動力交通工具之程度，仍駕
    駛前開自用小客車行駛而為警攔檢酒測之違規行為業經坦承
    在卷（見聲明異議狀），而異議人前開酒後駕車之行為，除
    構成道路交通管理處罰條例第35條第1 項第1 款之交通違規
    事由外，亦已合於刑法第185 條之3 服用酒類不能安全駕駛
    動力交通工具而駕駛罪之構成要件，臺灣高雄地方法院檢察
    署檢察官於斟酌異議人之犯後態度及公共利益之維護後，認
    以緩起訴處分為適當，乃於96年1月10日以96年度偵字第436
    號為緩起訴處分，並於處分書中載明緩起訴期間為1 年，異
    議人應在緩起訴處分確定後3 個月內，向國庫支付5 萬元，
    而本件緩起訴期間業於97年2 月4 日屆滿，異議人並於96年
    5 月4 日已繳清緩起訴處分金額等情，有緩起訴處分書、本
    院公務電話記錄各1 份在卷可稽。則異議人前開違反刑事法
    律禁止規範之犯罪事實既已明確，僅因檢察官採取緩起訴處
    分之替代性刑事處遇手段，未將該案逕行起訴或聲請簡易判
    決處刑，致其後適用之刑事訴訟程序有所區別，然就異議人
    負有包括支付一定金額予公庫之義務觀察，其如未能確實履
    行義務，依刑事訴訟法第253 條之3 第1 項第3 款之規定，
    異議人將遭受撤銷緩起訴處分之不利益；反之，倘其確實遵
    守並履行各項緩起訴條件，除非合於刑事訴訟法第260 條所
    定情形之一，否則異議人即無再就同一案件遭受刑事訴追之
    虞。是以，檢察官所課以異議人之上開負擔，雖非「刑罰」
    ，但性質上可以說是實質的制裁，並且對異議人之權利也造
    成影響，已產生實質刑罰之效果，而與不具任何制裁或處罰
    作用之不起訴處分，迥不相同（臺灣高等法院臺中分院95年
    度交抗字第477 號裁定可資參照）。再者，行政罰法第26條
    第2 項既未將緩起訴處分列舉其中，本於「例外規定從嚴解
    釋」之法理，亦不應將條文中「不起訴處分」之範圍，擴及
    於性質並非完全相同之「緩起訴處分」。雖交通部95年7 月
    17日交路字第0950006986號函釋所稱，法務部行政罰法諮詢
    小組第1 次會議紀錄結論略以：緩起訴乃附帶條件的不起訴
    處分，亦即是不起訴的一種。惟行政罰法第26條第2 項乃例
    外得裁處行政秩序罰之補充規定，參諸該條文係將「不起訴
    處分」、「無罪」、「免訴」、「不受理」、「不付審理」
    等不能證明刑事被告犯罪或未曾使其實際接受刑罰之情形逐
    一臚列，顯然與該條第1 項所指發生處罰競合之前提要件不
    同，故明定有該條第2 項所列情形者，仍應依違反行政法上
    義務規定裁處。本件緩起訴處分既非不能證明異議人之犯罪
    事實，且有支付一定金額（5 萬元）之實質處罰，自與上開
    行政罰法第26條第2 項列舉之不起訴處分等情形迥然有別，
    仍無從遽為比擬而為相同之處置。如若不然，則刑事被告如
    經法院循審判程序判處罰金或得以易科罰金之拘役或有期徒
    刑，均得以援用行政法罰第26條第1 項之規定，免於處以行
    政秩序罰之雙重不利益；至於藉由緩起訴處分而節省司法資
    源者，在基於實質懲罰目的而其財產權遭受剝奪之餘，卻仍
    需繳納一定金額之行政罰鍰，其結果勢必降低刑事被告接受
    緩起訴處分之意願，而與訂定緩起訴處分以替代繁複刑事審
    判程序之制度性機能相悖。
  (二)綜上所述，異議人因駕駛自用小客車經測試結果有酒精濃度
    超過規定標準部分，因另犯刑法第185 條之3 酒醉駕車之公
    共危險罪，經台灣高雄地方法院檢察署檢察官於96年1 月10
    日以96 年 度偵字第436 號為緩起訴處分確定，依行政罰法
    第26條第1項 前段規定，即無再依道路交通管理處罰條例第
    35條第1 項第1 款裁處行政罰鍰之餘地，異議人就此部分聲
    明異議，非無理由。原處分機關未考量上情，竟仍科處異議
    人罰鍰4 萬5 千元，即有違誤。是本件異議就此部分為有理
    由，應由本院將此部分予以撤銷。
四、至異議人上開酒後駕車違反道路交通管理處罰條例第35條第
    1 項第1 款之行為，應接受道路安全交通講習，已如前述，
    該項講習為行政罰法第26條第1 項但書所規定之「其他種類
    行政罰」之屬，是原處分機關對異議人裁處施以道路安全交
    通講習之行政罰，並無違反一事不兩罰之問題，與法並無不
    合。異議人就此部分之異議為無理由，應予駁回。
五、據上論斷，應依道路交通案件處理辦法第19條、第20條，裁
    定如主文。
中    華    民    國    97    年    3     月     6    日
                      交通法庭  法  官  郭宜芳
以上證明與原本無異。
如不服本裁定應於送達後5日內向本院提出抗告狀。
中    華    民    國    97    年    3     月    12    日
                                書記官  何承育


司法院資訊處製作；財團法人民間司法改革基金會備份。
